【裁判字號】    91,訴,2247
【裁判日期】    920410
【裁判案由】    拆屋還地
【裁判全文】
臺灣板橋地方法院民事判決  九十一年度訴字第二二四七號
    原      告  丙○○
                戊○○
                丁○○
                甲○○
                乙○○
    共      同
    訴訟代理人  黃秀珠律師
    被      告  辛○○○
                庚○○
                己○○
    訴訟代理人  林炳煌律師
右當事人間請求拆屋還地事件，本院判決如左；
    主      文
被告辛○○○應將坐落台北縣板橋市○○○段第二崁小段五五之一三地號如附圖所示
Ｃ部分面積三四平方公尺土地上之建物拆除，並將土地騰空返還原告及其餘共有人全
體。
被告庚○○應將坐落台北縣板橋市○○○段第二崁小段五五之六地號如附圖所示Ｄ部
分面積二六平方公尺土地上之建物拆除，並將土地騰空返還原告及其餘共有人全體。
被告己○○應將坐落台北縣板橋市○○○段第二崁小段五五之六地號如附圖所示Ｅ部
分面積二三平方公尺土地上之建物拆除，並將土地騰空返還原告及其餘共有人全體。
原告其餘之訴及假執行之聲請均駁回。
訴訟費用由被告辛○○○負擔十分之四、被告庚○○負擔十分之三，餘由被告己○○
負擔。
    事      實
甲、原告方面：
一、聲明：
（一）如主文第一、二、三項所示。
（二）被告辛○○○、庚○○、己○○應分別給付原告如附表Ｅ欄所示金額，及自起
      訴狀送達翌日起至清償日止，按年息百分之五計算之利息，並應自民國九十一
      年一月一日起至將如主文第一、二、三項所示建物拆除騰空土地返還與原告及
      其餘共有人全體之日止，分別按月給付原告如附表Ｄ欄所示之金額。
（三）前項聲明願供擔保，請准宣告假執行。
二、陳述：
（一）坐落台北縣板橋市○○○段第二崁小段五五之六號及五五之一三號地號土地為
      原告及訴外人林忠男等人分別共有，於七十六年間，遭被告辛○○○在五五之
      一三地號如附圖所示Ｃ部分面積三四平方公尺、被告庚○○在五五之六地號如
      附圖所示Ｄ部分面積二六平方公尺、被告己○○在五五之六地號如附圖所示Ｅ
      部分面積二三平方公尺之土地上，分別搭建違章建築自用而無權占有。
（二）按「所有人對於無權占有或侵奪其所有物者，得請求返還之。對於妨害其所有
      權者，得請求除去之。有妨害其所有權之虞者，得請求防止之」、「各共有人
      對於第三人，得就共有物之全部為本於所有權之請求。但回復共有物之請求，
      僅得為共有人全體之利益為之」，民法第七百六十七條、第八百二十一條分別
      定有明文。查原告為系爭土地之共有人，被告未經所有權人之同意，於系爭土
      地上搭建違章建築自用而無權占有之，已侵害原告於系爭土地占有、使用、收
      益等所有權之權能，依上開法律規定，原告自得請求被告分別將無權占有系爭
      土地所搭建之違章建築拆除，騰空後將土地返還與全體共有人。
（三）次按「無法律上之原因而受利益，致他人受損害者，應返還其利益。雖有法律
      上之原因，而其後已不存在者，亦同」，民法第一百七十九條定有明文。查被
      告自七十六年間起，分別無權占有原告等人共有之系爭土地，渠等使用土地未
      有法律上之原因，亦未支付任何代價，顯然獲有利益，依法原告自得請求被告
      返還所受之利益。又被告所受之利益為可分之給付，而原告所有之持分為二分
      之一，依司法院院字第一九五○號解釋意旨，原告得依持分請求被告返還所受
      之利益之二分之一。又依民法第十五條之規定，原告得請求被告返還十五年之
      所受利益，原告僅先請求其中自八十六年一月一日起至九十年十二月三十一日
      止共計五年所受利益，其金額詳如附表Ｅ欄所示，且自九十一年一月一日起至
      被告拆除所搭建之違章建築返還無權占有之土地與原告之日止，其等每月所受
      領之利益，亦應依附表Ｄ欄所示之金額給付原告。
（四）綜上所述，被告確有無權占有原告共有土地，並因此獲有不當得利，原告爰依
      所有物返還請求權及不當得利請求權，訴請判決如聲明所示。
（五）對被告抗辯之陳述：
      被告辯稱渠等前分別向幸美建設股份有限公司（下稱幸美建設公司）購買坐落
      台北縣板橋市○○街一三九巷二十弄五號、十五號、十七之一號房地，系爭土
      地為上述房屋申請建築時，依法所須提供之法定空地，幸美建設公司應將系爭
      土地隨同建物移轉與被告，原告不得請求被告拆屋還地云云，惟查：被告未能
      提出證據證明其等主張幸美建設公司負有移轉系爭土地所有權與被告之義務，
      何況被告係與幸美建設公司訂立買賣契約，該買賣契約，亦僅能居拘束被告與
      幸美公司之間，不能拘束第三人，原告既非該買賣契約之當事人，依債之相對
      性，無論被告與幸美建設公司之約定為何，原告均不受該約定之拘束。被告自
      不得以其與幸美建設公司之對抗事由，以之對抗原告。又被告擅自搭建違章建
      築，已違反原告等共有人同意系爭土地作為法定空地之範圍，自屬無權占有，
      而侵害原告等共有人之所有權，原告自得本於所有權請求被告拆屋還地。
三、證據：提出土地謄本二份、地籍圖謄本一份、照片三幀、存證信函三份及律師函
    四份為證。
乙、被告方面：
一、聲明：
（一）原告之訴及假執行之聲請均駁回。
（二）如受不利益判決，願供擔保請准宣告免予假執行。
二、陳述：
（一）原告僅有系爭土地之應有部分二分之一，其餘應有部分為訴外人林忠男所有，
      則林忠男是否同意系爭土地返還予全體共有人，尚有爭議，原告不得據此請求
      本訴。
（二）本件原告係依無權占有之法律關係，請求被告應返還系爭土地，然被告占有該
      土地之原因，乃因原告之被繼承人王賢川曾與林忠男提供系爭土地，與幸美建
      設公司訂定合建契約。按建築法第十一條規定，本法所稱建築基地，為供建築
      物本身所占之地面及其應留設之法定空地，建築基地原為數宗者，於申請建築
      前應合併為一宗。前項法定空地之留設，應包括建築時與其前後左右之道路或
      其他建築物之距離，其寬度應於建築管理中定之應留設之法定空地，非依規定
      不得分割移轉並重設使用，故依此條文規定，原告所保留系爭法定空地所有權
      應為建築物買受人所應有。且原告之被繼承人王賢川已同意系爭土地作為建築
      用地，其對象為不特定人，被告簽約買受系爭土地建築之房屋，系爭土地已成
      為建築土地之一部分，雖為法定空地，仍為買受人得請求移轉之部分。而系爭
      土地，即為當時建商幸美建設公司規劃為防火巷、地下化糞池所用之法定空地
      ，均為建築基地之一部分，依造建築及買賣慣例，該等法定空地之產權本應一
      併移轉予各住戶，地主不應自行保留。是原告當負移轉系爭土地所有權之義務
      ，實質上自不能保有所有權，其提起本件訴訟，即無理由。
（三）原告所請求之相當於租金之不當得利，依公告地價百分之十為租金計算標準，
      顯然過高，與市場行情不符。
（四）又原告所有之系爭土地為法定空地，當時與幸美建設公司合建完成後，本應將
      土地過戶與購買地上建物之被告，其非但未為移轉，甚且提起本件訴訟，顯有
      權利濫用之嫌。
三、證據：提出買賣契約書二份、土地使用權同意書五份、台北縣政府建設局使用執
    照二張及一樓及地下室平面圖四份為證，並聲請訊問證人林忠男及向台北縣政府
    工務局、臺灣省建築師公會板橋辦事處、公平交易委員會、消費者保護文教基金
    會函查系爭土地是否為法定空地等事項。
丙、本院依職權履勘現場，並囑託台北縣板橋地政事務所地測量繪製複丈成果圖。
    理      由
壹、程序方面：
    按「依民法第八百二十一條之規定，各共有人對於第三人，得就共有物之全部，
    為本於所有權之請求，此項請求權既非必須由共有人全體共同行使，則以此為標
    的之訴訟，自無由共有人全體共同提起之必要。所謂本於所有權之請求權，係指
    民法第七百六十七條所規定之物權的請求權而言，故對於無權占有或侵奪共有物
    者，請求返還共有物之訴，得由共有人中之一人單獨提起，惟依民法第八百二十
    一條但書之規定，應求為命被告向共有人全體返還共有物之判決而已」、又「民
    法物權編關於分別共有之規定，各共有人對於第三人得就共有物之全部，為共有
    人之全體之利益而為回復共有物之請求，如以此為標的之訴訟，無由共有人全體
    提起之必要」，最高法院分別著有二十八年上字第二三六一號、三十八年台上字
    第六二號判例可資參照。查原告為本件系爭土地之共有人，有土地登記謄本附卷
    可稽，揆諸前揭規定，原告自得本於所有權提起本件訴訟，請求被告返還無權占
    有土地與原告及其餘共有人全體，殊無由全體共有人共同提起訴訟或徵得另一共
    有人林忠男同意之必要，合先敘明。
貳、實體方面：
一、本件原告起訴主張坐落台北縣板橋市○○○段第二崁小段五五之六號及五五之一
    三號地號土地為原告及訴外人林忠男等人分別共有，原告應有部分為二分之一，
    於七十六年間，遭被告辛○○○在五五之一三地號如附圖所示Ｃ部分面積三四平
    方公尺、被告庚○○在五五之六地號如附圖所示Ｄ部分面積二六平方公尺、被告
    己○○在五五之六地號如附圖所示Ｅ部分面積二三平方公尺之土地上，分別搭建
    違章建築自用而無權占有，渠等並因此受有相當租金之不當得利，原告僅先請求
    被告分別給付其中自八十六年一月一日起至九十年十二月三十一日止五年部分如
    附表Ｅ欄所示金額，及自九十一年一月一日起至被告拆除所搭建違章建築返還無
    權占有土地與原告之日止，按月給付如附表Ｄ欄所示之金額，爰依所有物返還請
    求權及不當得利請求權，訴請判決如聲明所示等情。被告則以：系爭土地為被告
    先前向幸美建設公司購買房地之建築基地一部分，係法定空地，原告之被繼承人
    王賢川既曾與幸美建設公司訂定合建契約，原告於繼承後自應負有移轉系爭土地
    應有部分與被告之義務，是被告占有使用系爭土地，並非無權，且亦無不當得利
    之返還問題，原告提起本件訴訟顯有權利濫用等語置辯。
二、原告主張其等為系爭土地之共有人，被告辛○○○、庚○○、己○○分別在其中
    如附圖所示Ｃ、Ｄ、Ｅ部分，搭蓋建物占有使用之事實，業據原告提出土地登記
    謄本二份及照片三幀為證，並經本院依職權履勘現場及囑託台北縣板橋地政事務
    所地測量屬實，且被告亦不爭執，已堪信為真實。
三、被告固以系爭土地為渠等先前向幸美建設公司購買房地之建築基地一部分，係法
    定空地，原告之被繼承人王賢川既曾與幸美建設公司訂定合建契約，原告於繼承
    後自應負有移轉系爭土地應有部分與被告之義務，是被告占有使用系爭土地，並
    非無權等語，抗辯渠等為有權占有系爭土地。惟查，系爭土地係法定空地，供作
    防火巷及地下化糞池所用等情，為兩造所不爭，被告現非共有人之一，未經原告
    等共有人全體同意，擅自於地上搭蓋建物供己使用，顯無正當占有權源，縱日後
    得依房地買賣契約關係，取得系爭土地應有部分，亦無非成為共有人之一而已，
    於未經全體共有人同意情況下，所為之排他獨占，仍屬無權，是被告抗辯渠等為
    有權占有，要無可取。又系爭土地既為法定空地，供作防火巷及地下化糞池所用
    ，則被告擅自占有系爭土地搭蓋違建，顯有妨害該法定空地設置目的，故原告請
    求被告拆除違建騰空土地返還與共有人全體，殊無何權利濫用或違背誠信原則之
    可言，附此敘明。
四、按「所有人對於無權占有或侵奪其所有物者，得請求返還之。對於妨害其所有權
    者，得請求除去之。有妨害其所有權之虞者，得請求防止之」、「各共有人對於
    第三人，得就共有物之全部為本於所有權之請求。但回復共有物之請求，僅得為
    共有人全體之利益為之」，民法第七百六十七條、第八百二十一條分別定有明文
    。查原告為系爭土地之共有人，被告未經全體共有人之同意，於系爭土地上搭建
    違章建築自用而無權占有之，已侵害原告等全體共有人之所有權，依上開法律規
    定，原告自得請求被告分別將無權占有系爭土地所搭建之違章建築拆除，騰空後
    將土地返還與全體共有人。
五、至原告請求被告分別給付如附表Ｅ、Ｄ欄所示相當租金之不當得利部分，因系爭
    土地係法定空地，有供作防火巷所用，已如前述，其設置之目的既為避免火災擴
    大及提供公眾逃生之用，任何人即無排他使用之獨占權限，是原告等人之所有權
    因此應受有限制，當不得再為排他之使用及收益，故被告雖無權占有系爭土地，
    然原告究無受有相當租金之損害可言，自不得依不當得利法律關係，請求被告給
    付如附表Ｅ、Ｄ欄所示相當租金之不當得利。
六、綜上所述，本件被告辛○○○、庚○○、己○○分別在原告等人共有如附圖所示
    Ｃ、Ｄ、Ｅ部分土地搭蓋建物占有使用，並無正當權源，自屬無權占有，惟因上
    開土地係供防火巷所用之法定空地，原告使用收益權利應受限制，無法再自行使
    用或出租收益，是被告之無權占有，則並未致使原告受有相當租金之損害。從而
    ，原告本於無權占有法律關係，請求（一）被告辛○○○應將坐落台北縣板橋市
    ○○○段第二崁小段五五之一三地號如附圖所示Ｃ部分面積三四平方公尺土地上
    之建物拆除，並將土地騰空返還原告及其餘共有人全體；（二）被告庚○○應將
    坐落台北縣板橋市○○○段第二崁小段五五之六地號如附圖所示Ｄ部分面積二六
    平方公尺土地上之建物拆除，並將土地騰空返還原告及其餘共有人全體；（三）
    被告己○○應將坐落台北縣板橋市○○○段第二崁小段五五之六地號如附圖所示
    Ｅ部分面積二三平方公尺土地上之建物拆除，並將土地騰空返還原告及其餘共有
    人全體，為有理由，應予准許。至原告依不當得利法律關係所為其餘請求，則無
    理由，不應准許，其假執行之聲請亦失依附，應併駁回之。
七、本件事證已臻明確，兩造其餘攻擊防禦方法及舉證，核與判決結果不生影響，爰
    不一一論述，併此敘明。
據上論結，本件原告之訴為一部有理由，一部無理由，依民事訴訟法第七十九條但書
、第八十五條第一項但書，判決如主文。
中      華      民      國    九十二    年      四      月      十      日
                                    臺灣板橋地方法院民事第二庭
~B法  官  連士綱
右為正本係照原本作成。
如對本判決上訴，須於判決送達後廿日內向本院提出上訴狀。
中      華      民      國    九十二    年      四      月      十      日
~B書記官  李宏明


司法院資訊處製作；財團法人民間司法改革基金會備份。
